【裁判字號】    95,交聲,703
【裁判日期】    951219
【裁判案由】    聲明異議
【裁判全文】
臺灣高雄地方法院刑事裁定             95年度交聲字第703號
    原處分機關  交通部公路總局高雄區監理所
    異  議  人
    即受處分人  甲○○
上列異議人因違反道路交通管理處罰條例案件，對交通部公路總
局高雄區監理所於95年9 月25日所為之處分（高監自裁字裁80-N
00000000號），違規舉發案號（高雄縣政府警察局95年5 月26日
高警交字第N00000000 號）聲明異議，本院裁定如下：
    主  文
原處分撤銷，甲○○不罰。
    理  由
一、按行為後法律或自治條例有變更者，適用行政機關最初裁處
    時之法律或自治條例。但裁處前之法律或自治條例有利於受
    處罰者，適用最有利於受處罰者之規定，行政罰法第5 條定
    有明文。次按一行為同時觸犯刑事法律及違反行政法上義務
    規定者。依刑事法律處罰之。但其行為應處以其他種類行政
    罰或得沒入之物而未經法院宣告沒收者，亦得裁處之行政罰
    法第26條第1 項亦有明定。又道路交通管理處罰條例第10條
    之規定，業已於民國94年12月28日修訂並經總統公布，且由
    行政院於95年6 月23日以院臺交字第0950087685號命令定自
    95年7 月1 日施行，惟道路交通管理處罰條例之法律變動後
    應如何適用法律一節，相關法律並無規定，是自應適用行政
    罰法第5 條規定，以作為道路交通管理處罰條例變動後之處
    理準則，合先敘明。
二、按汽車駕駛人飲用酒類或其他類似物後其吐氣所含酒精濃度
    超過每公升0.25毫克或血液中酒精濃度超過百分之0.05以上
    者，不得駕車，道路交通安全規則第114 條第2 款定有明文
    ；又汽車駕駛人，駕駛汽車經測試檢定有酒精濃渡超過規定
    標準者，處新臺幣（下同）1 萬5 千元以上6 萬元以下罰鍰
    ，並當場移置保管該汽車及吊扣其駕駛執照1 年，道路交通
    管理處罰條例第35條第1 項第1 款亦有明文規定。本件受處
    分人酒後駕車之交通違規行為係於95年5月26日，惟於原處
    分機關即交通部公路總局高雄區監理所裁處時即95年9 月25
    日，道路交通管理處罰條例第35條之規定業已修正施行，修
    正後之道路交通管理處罰條例第35條並增加第8項規定為：
    「前項汽車駕駛人，經裁判確定處以罰金低於本條例第92條
    第3 項所訂最低罰鍰基準規定者，應依本條例裁決繳納不足
    最低罰鍰之部分。」，顯較不利於受處分人，是依據行政罰
    法第5 條之規定，即應適用受處分人行為時即之道路交通管
    理處罰條例第35條規定，合先敘明。
三、聲明異議意旨略以：異議人即受處分人甲○○酒後駕駛（酒
    精濃度超過規定標準，為0.69毫克/ 公升）自用小客車，業
    經本院95年度交簡字第2016號判決處拘役50日，業於95年9
    月25日易科罰金執行完畢，然原處分機關依新法規定要求異
    議人繳交4 萬9 千5 百元，基於一事不二罰之原則，為此聲
    明異議云云。
四、經查：
（一）受處分人就其於前揭時間，酒後駕駛自小客車，經警測其
      呼氣所含酒精濃度超過0.55毫克而為警舉發等事實，均不
      爭執；且同一事實受處分人亦涉犯刑法第185 條之3 服用
      酒類不能安全駕駛動力交通工具而駕駛罪，經臺灣高雄地
      方法院檢察署檢察官偵查後以95年度偵字第14930 號聲請
      簡易判決處刑，經本院交通法庭於95年7 月28日以95年度
      交簡字第2016號判決判處拘役50日，如易科罰金，以銀元
      300 元即新台幣900 元折算1 日確定並執行完畢等情，並
      有本院前開簡易判決及台灣高雄地方法院檢察署95年度執
      字第011695號收據各一份在卷可稽，應堪認定。
（二）按一行為同時觸犯刑事法律及違反行政法上義務規定者，
      依刑事法律處罰之。但其行為應處以其他種類行政罰或得
      沒入之物而未經法院宣告沒收者，亦得裁處之，行政罰法
      第26條第1 項規定甚明。又其他種類行政罰，係指違反行
      政法上之義務應受裁罰性之不利處分，於行政罰法第2 條
      規定，包括限制或禁止行為之吊扣證照處分。考其立法目
      的，無非係因一行為同時觸犯刑事法律及違反行政法上義
      務時，由於刑罰與行政罰同屬對不法行為之制裁，而刑罰
      之懲罰作用較強，依刑事法律處罰即足資警惕時，實無再
      處以行政罰之必要；且刑事法律之處罰，係由法院依刑事
      訴訟法為之，較符合正當法律程序，自應予優先適用。惟
      罰鍰以外之沒入或其他種類行政罰，因兼具維護公共秩序
      以達行政目的之作用，故行政機關仍得併予裁處。
（三）再刑法第185 條之3 規定「服用毒品、麻醉藥品、酒類或
      其他相類之物，不能安全駕駛動力交通工具而駕駛者，處
      1 年以下有期徒刑、拘役或3 萬元以下罰金」，於88年3
      月30日增定之立法理由為：「為維護交通安全，增設服用
      酒類或其他相類之物過量致意識模糊駕駛交通工具之處罰
      規定，以防止交通事故之發生」，其保護之法益為「交通
      安全之社會法益」至明；而道路交通管理處罰條例第1 條
      亦開宗明義載明，該條例係為加強道路交通管理，維護交
      通秩序，確保交通安全而制定，則同條例第35條第1 項第
      1 、2 款之處罰規定，亦即著重管理防止飲酒後意識模糊
      下之駕駛行為，以防止交通事故、維護交通安全所為之處
      罰；且於95年7 月1 日始施行之道路交通管理處罰條例第
      35條亦就此情形修正增加第8項規定為：「前項汽車駕駛
      人，經裁判確定處以罰金低於本條例第92條第3項所訂最
      低罰鍰基準規定者，應依本條例裁決繳納不足最低罰鍰之
      部分。」，更可由修正意旨知悉，二者規範範圍之重疊；
      則刑法第185條之3 與道路交通管理處罰條例第35條第1
      項第1款之規定不僅文義相同，且保護法益同一，行為人
      所為行為亦為同一，可認行為人將以一行為同時觸犯刑法
      及行政上之義務，處罰目的同一，而基於一事不二罰原則
      ，應依照行政罰法第26條之規定為裁處。
（四）本件受處分人飲酒後駕駛車輛之行為，除經原處分機關為
      裁處罰鍰4 萬9 千5 百元外，復經本院交通法庭於95 年7
      月28日以95年度交簡字第2016號判決判處拘役50日，如易
      科罰金，以銀元300 元即新台幣900 元折算1 日確定並執
      行完畢乙節，已如前述，該酒後駕車之行為同時觸犯刑法
      及違反行政法上義務，揆諸前揭說明，基於一事不二罰之
      原則規定，裁處罰鍰部分自無從再適用行政罰。
五、綜上所述，原處分機關交通部公路總局高雄區監理所為上開
    罰鍰之行政裁罰部分，即有未洽，本件聲明異議，為有理由
    ，原處分應予撤銷，並為不罰之諭知。
據上論斷，應依道路交通管理處罰條例第87條第2 項、道路交通
案件處理辦法第20條，裁定如主文。
中    華    民    國    95    年    12    月    19    日
                    交通法庭    法  官  何佩陵
以上正本證明與原本無異。
如不服本裁定應於送達後5日內向本院提出抗告狀。
中    華    民    國    95    年    12    月    20    日
                                書記官  張家瑜


司法院資訊處製作；財團法人民間司法改革基金會備份。
